【裁判字號】    97,重上更(一),162
【裁判日期】    980609
【裁判案由】    損害賠償
【裁判全文】
臺灣高等法院民事判決             97年度重上更(一)字第162號
上  訴  人  丁○○
訴訟代理人  繆璁律師
被  上訴人  台北市營建土木職業工會
法定代理人  丙○○
訴訟代理人  陳明正律師
上列當事人間請求損害賠償事件，上訴人對於中華民國94年4月
4日臺灣臺北地方法院92年度重訴字第814號第一審判決提起上訴
，經最高法院第一次發回更審，本院於98年5月26日言詞辯論終
結，判決如下：
    主  文
原判決（除確定部分外）關於命上訴人丁○○給付肆佰陸拾壹萬
捌仟玖佰貳拾元及自民國九十二年五月二十二日起至清償日止，
按年息百分之五計算之利息部分，及該部分假執行之宣告，暨訴
訟費用之裁判均廢棄。
前開廢棄部分，被上訴人在第一審之訴及假執行之聲請均駁回。
被上訴人應給付上訴人新臺幣參佰陸拾萬零壹佰貳拾元及自民國
九十八年六月九日起至清償日止，按年利率百分之五計算之利息
。
第一、二審 (除確定部分外)及發回前第三審訴訟費用均由被上
訴人負擔。
    事實及理由
甲、程序事項：
    按法院廢棄或變更宣告假執行之本案判決者，應依被告之聲
    明，將其因假執行或因免假執行所為給付及所受損害，於判
    決內命原告返還及賠償，被告未聲明者，應告以得為聲明，
    民事訴訟法第395條第2項定有明文。本件被上訴人於原審判
    決其一部勝訴，並就該勝訴部分宣告准予假執行後，業依該
    判決對上訴人為假執行，並因此分配取得新臺幣（下同）2,
    555,608元，另上訴人丁○○因此受有損害1,044,512元，從
    而上訴人於上訴聲明增列被上訴人應將依原審判決假執行所
    受領之2,555,608元及所受損害1,044,512元，及自本院判決
    之日起至清償日止，按年息百分之五計算之利息返還及賠償
    予上訴人，核與上開規定並無不合，應予准許，合先敘明。
乙、實體方面：
壹、本件被上訴人起訴主張：上訴人甲○○（原名林百宏，更審
    前已判決確定）及上訴人丁○○原分別係伊僱用之出納、會
    計，負責伊會員勞、健保費用之收取及保管業務。伊前任理
    事長陳鍾岳（已死亡）之任期至民國（下同）90年3月1日止
    ，經改選後由簡明和擔任理事長，因甲○○、丁○○及陳鍾
    岳三人遲遲無法辦理移交財產清冊，經伊當時兼任總幹事丙
    ○○察覺有異，向甲○○及上訴人丁○○查詢，始得知伊平
    日代收代繳之勞、健保費用及伊之定期性存款（下簡稱定存
    ）等款項有遭其二人侵占挪用之不法情事。經伊理、監事會
    議決議，將相關文件及伊交由其二人保管之存摺予以查扣，
    並委由「長經財稅會計事務所」代為查核，經查核結果認其
    二人不法挪用侵占伊之款項計6,728,522元。嗣伊提起本件
    訴訟並經向台北國際商業銀行汀州分行（下稱台北商銀汀州
    分行）及彰化商業銀行古亭分行（下稱彰銀古亭分行）函查
    結果，伊在台北商銀汀州分行之定存遭提前解約或期滿未續
    約之金額有2,500,000元，在彰銀古亭分行之定存遭提前解
    約或期滿未續約之金額有3,000,000元，合計遭其二人提領
    5,500,000元，致伊損失此部分之定存款項。另伊在台北龍
    口郵局帳號00000000號之郵政劃撥儲金，因郵政劃撥帳戶實
    際結存金額為999,184元，而會計帳列數目為-,841,593元，
    差異數為1,840,777元，表示其二人不法挪用侵占伊之郵政
    劃撥儲金1,840,777元。甲○○擅自侵吞伊之櫃檯人員自會
    員處收取之勞、健保費用，不依規定存入伊之勞、健保帳戶
    ，雖甲○○有時回補先前侵占之勞、健保費用金額，但因不
    足支付伊每月15日勞、健保費用之扣款，甲○○便將伊之前
    開定存擅自解約，轉入伊之勞、健保帳戶，以使伊勞、健保
    帳戶之金額足夠繳納公庫。上訴人丁○○為幫助甲○○，不
    保管存摺與定存單，且不依存摺上之數額確實記帳，便利甲
    ○○侵占櫃檯轉交之現金。甲○○係故意侵權行為，上訴人
    丁○○未盡監督查核之職責，為甲○○之幫助人；且其二人
    原均為伊之受僱人，甲○○未依伊之規定，按時將櫃檯轉交
    之金額存入指定帳戶，並擅自將伊之定存解約；上訴人丁○
    ○在帳冊為不實之登載行為，致伊受有損害，伊得依據侵權
    行為及債務不履行之法律關係，請求其二人連帶賠償伊所受
    之損害。爰求為命上訴人丁○○及甲○○連帶給付7,340,77
    7元，及自91年4月2日起至清償日止按年息百分之五計付利
    息之判決。原審為上訴人丁○○及甲○○應連帶給付7,340,
    777元及分別上訴人甲○○自92年5月6日及上訴人自同年月
    22日起均至清償日止，按年息5％計算之遲延利息之判決，
    上訴人丁○○及甲○○就不利已部分上訴，本院前審判決其
    二人應連帶給付超過4,618,920元本息部分廢棄，並駁回被
    上訴人超過上開金額部分之請求及上訴人其餘之上訴，被上
    訴人及甲○○就其敗訴部分未再聲明不服，已告確定。上訴
    人丁○○就不利部分上訴第三審，最高法院廢棄發回本院。
    被上訴人於本院答辯聲明為：上訴駁回；如受不利判決，願
    供擔保，請准宣告免為假執行。
貳、上訴人丁○○則以下列辯詞資為抗辯：
一、伊自86年4月起任職被上訴人會計一職，任內承當時理事長
    陳鍾岳令，伊所製作之帳冊，每日僅須根據出納陳宜珊所列
    收款日報表及總務收款清單表分別列算勞保費及健保費再填
    至工作底稿據以製作收入傳票、支出傳票。伊只管帳不管錢
    ，有關原始傳票之銀行存摺或定存單，均非其所保管，伊亦
    無權查核，伊僅單純被授與記帳之責，並未受指示或被授權
    須監督被上訴人之資金流向，不能以伊未依存摺確實作帳，
    遽認伊有幫助甲○○之犯意。況被上訴人於85年間之帳冊即
    存有「會計入帳與銀行入帳時點不符，爾後在事後調整補存
    」之慣例，即便伊於任職數年期間，曾有數次「代跑銀行並
    各別持單一銀行存摺進行存款動作」，焉能苛責其必會疑為
    不法？況85年以前就存有上開慣例現象，卻說85年以前是入
    帳錯誤，而86年伊任職後就成故意登載不實？又被上訴人定
    存帳戶款項之提領，必須要有理事長、總幹事及甲○○保管
    之印鑑同時蓋章方可提用，印鑑為個別所有，而定存單之保
    管皆由甲○○負責，伊並無法得知定存單何時被解約挪用；
    縱伊所作帳務有所不符，亦僅屬行政上之疏失，並無故意幫
    助甲○○之實。又被上訴人郵局劃撥帳戶之帳載雖是負數，
    但該帳戶有999,184元，與劃撥帳戶之帳載相加，被上訴人
    之郵局帳戶仍有餘額，不應要伊賠錢。又鑑定報告係依據無
    證據能力且與事實不符之三冊「查核彙總」查核報告所做成
    ，且並非法院所指派之鑑定報告，無法證明為真實。且該鑑
    定報告係依一般會計管帳又管存摺之通例為查核準據，與本
    件被上訴人帳冊登入及存摺保管之方式不同，鑑定報告無證
    明力。況鑑定人林宏儒於本院94年度重上字第262號損害賠
    償事件中證述「…照理銀行活存是不會產生負數的，但工會
    的銀行活存卻經常有負數產生，如果有此現象，會計應適度
    的反應出來; 誰在稽核我不清楚，但會計是看得到這個負數
    ，任何人都看得出來，只要是負數都看得出來…」等語，此
    亦足證伊並未配合作假帳，以致帳上如實呈現『負數』，況
    北市營建工會關於經費收支之稽核係屬理監事之職權，既伊
    並非依據原始憑證製作帳冊，且記帳憑證和原始憑證係由理
    監事會議稽核審查，則實難將理監事會議未盡監督之責，轉
    由會計人員即伊負擔。」伊僅係充任會計一職，就本件挪用
    公款部分，並無主觀犯意聯絡，亦未實際獲得任何款項，被
    上訴人除主張「伊知情不報，以致未能即時防範」，但迄未
    曾舉證證明如「何已具備侵權行為之要件」。
二、被上訴人業依原審判決之准予假制執行之宣告，就伊之財產
    即坐落臺北市○○區○○段一小段74地號土地上，門牌臺北
    市○○區○○路二段508號9樓之房地，聲請法院民事執行處
    完成拍賣程序，上訴人因此分配取得2,555,608元 (含執行
    費58,727元)，伊所有經假執行拍賣之財產，現值為4,865,4
    0O元，減去拍定價3,820,888元，計1,044,512元。則上開所
    為給付加上所受損害，合計為3,600,120元。是以，本院如
    為伊勝訴判決，且為廢棄或變更宣告一審判決所為假執行之
    裁判者，伊自得依法聲明，請於判決內命被上訴人返還及賠
    償上訴人，因假執行所為給付及所受損害。
三、上訴人於本院聲明：
  (一)原判決除免假執行部分外關於命上訴人丁○○連帶給付被上
    訴人7,340,777元及其法定利息與該部分假執行之宣告暨命
    負擔訴訟費用部分之裁判均廢棄。
  (二)上開廢棄部分，被上訴人在第一審之訴及其假執行之聲請均
    駁回。
  (三)被上訴人應給付上訴人3,600,120元，及自本院判決之日起
    至清償日止，按年息百分之五計算之利息。
參、兩造本院不爭執事項：(見本院98年度3月9日準備程序筆錄)
一、甲○○、上訴人丁○○原分別係被上訴人僱用之總務兼出納
    、會計，負責被上訴人會員勞、建保費用之收取、保管及製
    作帳冊之業務。
二、被上訴人之前任理事長陳鍾岳任期至90年3月1日止，經改選
    後由簡明和擔任理事長，因甲○○、上訴人丁○○及前任理
    事長陳鍾岳三人遲遲無法辦理移交財產清冊，經被上訴人理
    、監事會議決議，將相關文件及被上訴人之存摺予以查扣，
    並委由長經會計事務所代為查核。
三、被上訴人在臺北商銀汀州分行、彰銀古亭分行之定存遭提前
    解約或期滿未續約金額分別為2,500,000元、3,000,000元。
    又被上訴人在臺北龍口郵局之郵政劃撥儲金帳戶實際結存金
    額為999,184元，會計帳列數目為負841,593元。
肆、兩造爭執事項：
一、上訴人丁○○有無查覺被上訴人之定存遭中途解約之可能？
二、上訴人丁○○在職務上有無記載不實及未盡監督查核職責並
    違反一般會計原則之情事？
三、上訴人丁○○應否與甲○○負共同侵權行為責任？(即有無
    知情不報，配合作假帳之情事？)
伍、得心證之理由：
一、查被上訴人之財務管理，係採取管帳者與管錢者分離制度，
    即由總務甲○○管錢，負責管理銀行存摺、定存單及現金存
    款作業；出納陳宜珊負責每日現金收入及製作日報表；會計
    即上訴人丁○○管帳，負責依據出納陳宜珊製作之日報表印
    傳票作現金帳等情，業據甲○○於本院、證人陳宜珊於臺灣
    臺北地方法院檢察署 (下簡稱臺北地檢署)90 年度偵字第25
    540號91年9月3日偵查中、證人即被上訴人之理事乙○○於
    臺灣臺北地方法院刑事庭92年度訴字第1325號 (下簡稱1325
    號刑案)審理中證述明確，此有本院依職權調取上開刑事卷
    宗核閱無訛（以下逕引該卷宗日期及頁數）。是以甲○○雖
    因自86年間起，將被上訴人帳戶擅自解約，存入其自己帳戶
    之定存及侵占被上訴人收取勞健保費用共4,618,920元之事
    實，業據本院94年度重上字第262號（下簡稱本院262號案件
    ）民事判決認定確定在案，有上開判決附卷可稽，然查上訴
    人丁○○係依據出納陳宜珊之日報表列印傳票而製作現金帳
    ，並非依據甲○○保管之存摺、定存單等原始憑證製作帳冊
    ，已如前述，甲○○於本院98年1月19日準備程序中並證稱
    係伊與收費小姐核對收款及報表與總金額是否相符，會計不
    會依據銀行存摺影本及定存單作傳票等語（見本院卷第210
    頁），可見上訴人丁○○根本無從做原始憑證與帳冊相互勾
    稽之動作，又如何追蹤定存單之流向，故自無從以存摺或定
    存單發現甲○○有中途解約之行為，被上訴人主張上訴人未
    主動追蹤定存單流向，每年結算時核對利息收入有無短缺，
    致被上訴人未能即時查覺定存單遭中途解約云云，應不可採
    。
二、又查依證人乙○○於上開1325刑案93年12月6日審理中證稱
    ：理事會三個月開一次，理事會開會時，討論事項為每個月
    收支及一些臨時動議，每個月的收支都有作收支報表，理事
    會審核月收支報表時，會連同原始憑證、傳票提出理事會審
    核，並請總務上來說明，會計不管錢只管帳，是理監事開會
    決定的，總務只管錢等語，核與證人即被上訴人理事戊○○
    於同上開刑案同日審理中證述情相符，復查證人即事後負責
    查核之記帳士己○○於同上開刑案95年11月21日審理中亦證
    稱：「根據被上訴人提供流程圖，上訴人丁○○負責記帳，
    甲○○負責存錢，（辯護人問：你剛才這個表，關於銀行存
    款單及現金支出傳票，二者之間的差異是否屬於稽核應該負
    責的工作？）若公司有稽核的話，是稽核要做的」等語（見
    該刑案卷宗 (二)審判筆錄第4頁），鑑定證人即會計師王仲
    鳴於同日審理中並證稱：「（辯護人問：提示行政院勞工委
    員會印製原始憑證和記帳憑證，依你的經驗及學理，本案中
    提到的現金傳票與存摺何者為記帳憑證，何者為原始憑證？
    ）原始憑證是存摺，記帳憑證為現金傳票。（辯護人問：依
    你的經驗，若會計拿不到原始憑證，是否僅針對記帳憑證負
    責？）是的（辯護人問：提示土木職業工會之工會章程，依
    據章程規定及範本及會員大會報告，裡面提到理監事要稽核
    本會財務報表，本案的查核工作是否為公會監事責任？）稽
    核部分應該由監事負責等語（見該刑案卷宗 (二)審判筆錄
    11頁）；證人乙○○復於同上開刑案95年11月21日審理中證
    稱，依被上訴人之工會章程、會員代表大會手冊第86頁記載
    各項收支及收支月報表連同原始憑證按規定提請理監事會議
    審查核銷，工會管帳和管錢為不同人，記帳憑證和原始憑證
    只有在理監事會議的場合，才有機會一起提出稽核審查等語
    ，再參酌之「台北市營建土木職業工會章程」（即被上訴人
    章程）第20條第4款規定：監事會之職權「稽核」本會經費
    收支。同章程第27條規定，監事會每三個月開會一次（見該
    刑案卷宗 (二)第66頁證物袋）。可知上訴人丁○○被上訴
    人關於經費收支之稽核係屬理監事之職權，自難認上訴人丁
    ○○在職務上有何未盡監督查核職責。又被上訴人雖主張上
    訴人丁○○對於86年7月，被上訴人之活期存款明細帳已無
    法逐筆與銀行存摺 (原始憑證)核對，且帳載餘額與實際存
    款金額不符，上訴人未追蹤短少款項，亦未向上級反應，實
    有違一般會計原則云云，然依上開說明，上訴人記帳之金額
    與實際存款金額不符，係因甲○○侵占存款，擅自解約之故
    ，是以在被上訴人定存單係由甲○○保管，負責核對工作亦
    非上訴人丁○○（係收費小姐＜出納＞與甲○○，已如前述
    ），甲○○未將已解約定存單告知會計情形下，上訴人丁○
    ○實無從查核記帳金額與實際存款金額是否不符，又如何向
    上級反應？被上訴人此部分辯詞應不足採。
三、再查依本院262號案件委託林宏儒會計師鑑定之鑑定報告雖
    指出：「列舉會計人員未盡監督之責情事如下：活期存款明
    細帳正常狀況應為正數，如產生負數即為異常應予追查，但
    下列期間產生負數，會計人員卻未追蹤。」（見外放鑑定報
    告第6頁），被上訴人並主張其活期存款明細帳多次產生負
    數，上訴人未予追蹤，實未盡會計監督之責云云，然被上訴
    人關於經費收支之稽核係屬理監事之職權，上訴人丁○○並
    非依據原始憑證製作帳冊，且記帳憑證和原始憑證係由理監
    事會議稽核審查，會計人員並無監督之責，況明細帳出現負
    數，顯見上訴人丁○○乃據實記載，並未做假帳而對甲○○
    之侵占有幫助行為，且被上訴人理監事會議面對負數之淺而
    易見之記錄竟視而不見，顯然未盡監督之責者乃被上訴人理
    監事，是被上訴人責予會計即上訴人丁○○未盡監督之責，
    顯然無據，應不可採，上訴人與甲○○應不成立共同侵權行
    為，且上訴人丁○○所為記帳行為未符合被上訴人實際存款
    情形，亦非可歸責於上訴人丁○○。
四、按假執行之宣告，因就本案判決或該宣告有廢棄或變更之判
    決，自該判決宣示時起，於其廢棄或變更之範圍內，失其效
    力；法院廢棄或變更宣告假執行之本案判決者，應依被告之
    聲明，將其因假執行或因免假執行所為給付及所受損害，於
    判決內命原告返還及賠償，民事訴訟法第395條第1項、第2
    項前段定有明文。查被上訴人主張被上訴人已據原判決之假
    執行宣告對其聲請強制執行，並分得分配款2,555,608元及
    另伊受損害1,044,512元，應依民事訴訟法第395條第2項規
    定如數返還及賠償，並加付自本判決宣判日起算之法定利息
    等語，業據其提出臺灣板橋地方院94年度執字第14136號民
    事執行卷所附之拍賣公告、拍定筆錄、分配表、估價報告書
    影本附卷可稽（見本院126頁至第194頁），被上訴人亦未爭
    執，應認為真正。
五、綜上所述，被上訴人本於侵權行為及債務不履行法律關係，
    請求上訴人應給4,618,920元及法定遲延利息部分（另被上
    訴人之主張，超過上開金額部分，業經原審及本院262號民
    事判決確定），為無理由，不應准許，其就該部分所為假執
    行之聲請亦失所附麗，應併予駁回。原審就此部分判命上訴
    人給付，並為假執行之宣告，尚有未洽。上訴意旨指摘原判
    決此部分不當，求予廢棄改判，為有理由。爰由本院將原判
    決此部分予以廢棄改判，如主文第2項所示。至上訴人依民
    事訴訟法第395條第2項規定，聲明被上訴人應返還及賠償其
    因假執行所為之給付及損害3,600,120元（2,555,608＋1,04
    4,512＝3,600,120，及自本院判決宣判日即98年6月9日起至
    清償日止，按年利率5%計算之利息，為有理由，應予准許。
六、本件事證已臻明確，兩造其餘攻擊、防禦方法經審酌後，認
    與判決結果不生影響，無逐一論述之必要，併予敘明。
陸、據上論結，本件上訴、聲明返還及賠償因假執行所為給付及
    損害部分，均為有理由，依民事訴訟法第450條、第78條、
    第395條第2項前段，判決如主文
中    華    民    國    98    年    6     月    9     日
                    民事第五庭
                        審判長法  官  魏麗娟
                              法  官  陳博享
                              法  官  黃雯惠
正本係照原本作成。
如不服本判決，應於收受送達後20日內向本院提出上訴書狀，其
未均須按他造當事人之人數附繕本）上訴時應提出委任律師或具
有律師資格之人之委任狀；委任有律師資格者，另應附具律師資
格證書及釋明委任人與受任人有民事訴訟法第466條之1第1項但
書或第2項（詳附註）所定關係之釋明文書影本。
中    華    民    國    98    年    6     月    10    日
                              書記官  秦慧榮
附註：
民事訴訟法第466條之1（第1項、第2項）：
對於第二審判決上訴，上訴人應委任律師為訴訟代理人。但上訴
人或其他法定代理人具有律師資格者，不在此限。
上訴人之配偶、三親等內之血親、二親等內之姻親，或上訴人為
法人、中央或地方機關時，其所屬專任人員具有律師資格並經法
院認為適當者，亦得為第三審訴訟代理人。


司法院資訊處製作；財團法人民間司法改革基金會備份。
